【裁判字號】    95,訴,869
【裁判日期】    951016
【裁判案由】    清償借款等
【裁判全文】
臺灣臺中地方法院民事判決             95年度訴字第869號
原      告  甲○○
訴訟代理人  黃興木律師
被      告  乙○○○
            丙○○
前列二人共同
訴訟代理人  郭賢傳律師
上列當事人間請求清償借款等事件，本院於95年10月2日言詞辯
論終結，判決如下：
    主    文
被告乙○○○應給付原告新臺幣伍佰陸拾伍萬元，及其中新臺幣
伍佰萬元自民國九十四年十二月十二日起至清償日止，其中新臺
幣陸拾伍萬元自民國九十四年十二月十三日起至清償日止，均按
年息百分之六計算之利息。
原告其餘之訴駁回。
訴訟費用由被告乙○○○負擔五分之四；餘由原告負擔。
    事實及理由
壹、按訴狀送達後，原告不得將原訴變更或追加他訴，但請求之
    基礎事實同一，擴張或減縮應受判決事項之聲明者，不在此
    限，民事訴訟法第255條第1項第2、3款分別定有明文。本件
    原告起訴時，係主張依消費借貸之法律關係，請求被告連帶
    清償借款新台幣（下同）565萬元。嗣於本院審理中，主張
    依消費借貸及票據之法律關係請求，原告追加主張票據之法
    律關係部分，與原告起訴事實之基礎事實同一，合於首揭規
    定，應予准許。
貳、原告方面主張：
（一）被告乙○○○前以其所簽發並經其夫即被告丙○○背書之
      支票向原告分別兌借新台幣300萬元、200萬元、65 萬元
      ，約定以票據屆期提示受款之方式清償，上述三筆借款之
      交付方式分別為300萬元、200萬元均是部分交付現款，部
      分將存摺交予被告乙○○○提領，65萬元則是互助會款轉
      借，嗣後因借款支票到期，陸續於每年換票一次，經原告
      要求被告乙○○○簽發、被告丙○○背書、付款行庫分別
      為臺灣土地銀行台中分行、第一商業銀行南台中分行
      、第一商業銀行南台中分行，支票號碼依序為AEB000
      0000、TB0000000、TB0000000，發票日期分別為94
      年12月10日、94年12月10日、94年12月12日，票面金
      額分別為300萬元、200萬元、65萬元之支票3紙予
      原告，詎屆期提示支票未獲兌現，為此爰依借貸及票據之
      法律關係提起本件訴訟等語，並聲明：被告應連帶給付原
      告300萬元、200萬元、65萬元，及均自94年12
      月12日、自94年12月13日起均至清償日止，均按年息百
      分之6計算之利息。
（二）對被告抗辯之陳述：被告丙○○抗辯稱：「被告並未於系
      爭支票背書，係被告乙○○○擅自偽冒被告之名義背書，
      系爭支票上被告之印文係被盜用，依法被告丙○○不負票
      據背書之責。」惟被告丙○○與被告乙○○○係同財共居
      之夫妻關係，乙○○○持向原告借貸合計565萬元之支票3
      紙，每年換一次支票，歷經十多年，系爭3紙支票既有被
      告丙○○之背書，豈有被盜用印章偽造背書而不知情之理
      ？況被告乙○○○於自首偽造文書刑事案件偵查時，被告
      丙○○供稱知情伊妻乙○○○於支票上背書乙事，足證系
      爭支票3紙其上被告丙○○之背書，若非丙○○親自蓋章
      背書，就是授權其妻乙○○○蓋其印章背書，持之向原告
      借得款項，亦掖注被告多年來在國外經商之用，嗣被告乙
      ○○○自首盜用丙○○印章偽造上開支票，係為圖卸免其
      夫背書之舉。上開支票屆期提示未獲兌現，乙○○○應負
      發票人之責任，丙○○應負背書人之責任，原告屢經催討
      ，被告迄未清償，為此依借貸及票據法律關係，請求被告
      連帶給付565萬元及法定利息，併請依職權宣告假執行。
（三）按票據為無因證券，執票人就取得票據之原因，並不負證
      明之責任。最高法院64年台上字第1540號判例定有其旨。
      故執票人就其取得之票據為真正之事實（即為發票人所簽
      發），若已盡證明責任，或票據債務人不爭執票據為真正
      之事實時，則票據執票人就其取得票據之原因為何，自毋
      庸再負證明責任。被告乙○○○既承認系爭支票3紙均為
      其所簽交予原告，且於台中地檢署交查字第892號乙○○
      ○自首偽造文書案件及95年度偵字第10440號被訴詐欺案
      件等，分別於94年12月22日與95年1月20日偵查時，被告
      乙○○○均坦承確實積欠原告565萬元，是以被告乙○○
      ○無異承認其所簽交系爭支票三張支票之票據原因關係借
      貸關係，最後所換交支票，自無再收到借款之理，原告不
      負證明交付借款565萬元之責。
（四）被告乙○○○於向訴外人呂秋霞借款130萬元時，於簽發
      之支票與於該支票屆期未付款而交換之票據上，均由其子
      周博斌背書，嗣其子周博斌否認背書，佯稱其背書係被偽
      造，而被告乙○○○為圖卸免周博斌背書之票據責任，竟
      也與本件被告丙○○之背書部分一般，併承認係其自行盜
      用印章偽造而向檢察官自首偽造文書（台中地檢署94年度
      交查字第892號偵辦中），周博斌更據以向法院提起確認
      債權不存在之訴，該事件審理中，訴外人周博斌議抗辯未
      取得借款，惟經臺灣高等法院台中分院95年度上易字第26
      號民事判決背書人周博斌敗訴確定，足認被告乙○○○之
      自首並不實在，益徵被告乙○○○於本件所為上開答辯不
      實在，是被告丙○○應負票據背書責任，且應與其妻即被
      告乙○○○連帶清償本件系爭票款565萬元及法定利息。
（五）因本件300萬元與200萬元之借款，借期有10年左右之時間
      ，原告又是均簽交台中市第二信用合作社東南分社（下稱
      中市二信）之甲存帳號341136之支票，交予被告乙○○○
      去提領，其是自行提領或轉交第三人去提領不得而知，原
      告未將票根留存，亦未將支票影印留存，經原告向中市二
      信查詢存摺出入帳情形，始得知86年5月19日有一筆300萬
      元之交換支出，92年11月3日有一筆200萬元之連動轉帳現
      金支出，該二筆款項是否即屬原告交付乙○○○之上開二
      筆借款，原告並不確定。另65萬元部分，係原告參與乙○
      ○○之互助會標得之會款轉借的，乙○○○招組互助會已
      有十數年之久，分別有2萬元、3萬元、5萬元之互助會，
      而其中2萬元及3萬元之互助會，原告均參與三、四會以上
      ，5萬元互助會只參加一會，均以上開三筆借款應得之利
      息款抵付會款，若不足則以現金補足之，致無交付利息之
      證據。
參、被告方面主張：
（一）被告乙○○○則以：對於系爭票據為其所簽發並不爭執，
      但因為原告要其他人背書，所以我就蓋我先生丙○○名字
      的印章，我有跟我先生講過我在換票有蓋他的章背書，但
      是當時已經蓋給原告一段時間，家裡的事都是我在處理。
      現因無力清償，僅能分期向被告清償每月1、2千元。
（二）被告丙○○則以：被告於票據背面之簽名係妻即被告乙○
      ○○未徵得同意盜用印章而偽造，被告未曾於系爭支票背
      書，依法被告不負票據背書之責，且被告不同意以刑事偵
      查中所為之陳述作為本件之證據等語，資為抗辯。並聲明
      ：駁回原告之訴。
肆、兩造依民事訴訟法第270條之1第1項第3款規定整理並協議簡
    化爭點如下：
（一）兩造不爭執之事實：
      被告乙○○○確有收到借款565萬元，故簽發系爭支票3紙
      ，面額各為300萬元、200萬元、65萬元，合計565萬元，
      交付原告為憑，上開支票3紙屆期依法提示均無法兌現。
（二）兩造爭執之事項：被告丙○○有無在上開支票背書而應負
      連帶清償之責？
伍、本院得心證之理由：
(一)當事人就其於訴訟程序所主張之事實，除經對造自認、或法
    院職務上已知之事實者外，為使法院確信其主張事實存在自
    應提出證據證明，此即民事訴訟法第277條第1項規定：「當
    事人主張有利於己之事實者，就其事實有舉證之責任」之旨
    。又負有舉證責任之一造，若未能證實自己主張之事實為真
    實，縱他造就其抗辯事實即令不能舉證，或其所舉證據尚有
    疵累，亦應受敗訴之判決。最高法院著有17年度上字第91 7
    號判例足資參照。經查，原告主張多年來曾借款565萬元交
    付被告乙○○○等情，並據提出系爭支票影本3紙附卷為證
    ，復經被告乙○○○自認「我確實有拿到500萬元借款，之
    前我向原告借款十幾年了，有15年以上，也付了很多的利息
    ，本件65萬元是因為原告標到會，我將該給原告的65萬元借
    走，支票上被告丙○○的背書，是因為原告要人背書，所以
    我就蓋我先生丙○○名字的印章，我有跟我先生講過我在換
    票有蓋他的章背書，但是當時已經蓋給原告一段期間，家裡
    的事都是我在處理，我也想還，但一個月才收入9千多元，
    也沒有錢還太多，如果分期一個月也只能還1、2千元，實在
    沒有辦法。」等語，堪認原告上開主張為真正。
(二)惟被告丙○○否認與原告間有借貸之合意，亦未於系爭支票
    3紙背書。揆諸前揭說明，仍應由原告舉證證明與被告丙○
    ○間有借貸之合意及交付借款之事實，須由原告先證明其與
    被告丙○○間借貸之合意為真實後，被告丙○○始就其抗辯
    事實負證明之責。原告固提出支票影本3紙為佐，惟被告丙
    ○○否認系爭支票背書為其親為，是僅憑原告所提出之上開
    支票影本，仍難憑以推論雙方已成立消費借貸關係，其主張
    與被告丙○○間有借貸關係存在，即無足採憑。從而，原告
    依消費借貸之法律關係，請求被告丙○○給付565萬元及法
    定利息，為無理由，不應准許。
(三)按由自己之行為表示以代理權授與他人者，對於第三人應負
    授權人之責任，必須本人有表見之事實，足使第三人信該他
    人有代理權之情形存在，始足當之。又我國人民將自己印章
    交付他人，委託該他人辦理特定事項者，比比皆是，倘持有
    印章之該他人，除受託辦理之特定事項外，其他以本人名義
    所為之任何法律行為，均須由本人負表見代理之授權人責任
    ，未免過苛。原審徒憑上訴人曾將印章交付與呂某之事實，
    即認被上訴人就保證契約之訂立應負表見代理之授權人責任
    ，自屬率斷。最高法院著有60年台上字第2130號、70年台上
    字第657號判例意旨可資參照。經查，系爭支票3紙其上丙○
    ○之印文經勘驗後，核與其本人留存印鑑證明者相符，業據
    本院向臺中市西區戶政事務所調閱被告印鑑證明申請書影本
    附卷為憑。惟被告丙○○辯稱「（法官問：你有無於94年間
    讓被告乙○○○申請你的印鑑證明？）我一直在國外印尼，
    後來94年4月回台後我太太被告乙○○○才告訴我，支票有
    蓋我的印章，她也沒有事先告訴我，之前的情形我不知道，
    94 年過年前我回來後就沒有再出國，我知道我太太向原告
    借錢的事，只是不知道我太太蓋我的印章。94年1到4月我的
    印鑑都放在家裡，並沒有帶出國，我太太可以用我的印鑑幫
    我領錢。」等語，核與被告乙○○○所述系爭支票3紙確係
    伊擅自蓋用丙○○的印章背書，嗣後有跟丙○○講，但當時
    已經蓋給原告一段期間等情相符，是被告丙○○雖交付印章
    交予其妻乙○○○提領錢款，然被告乙○○○超過授權使用
    範圍，擅自拿取印章蓋用於支票背面作為背書之用，揆之前
    揭判例意旨，尚難認被告丙○○應負表見代理之責，原告抗
    辯被告丙○○應負表見代理責任云云，不足採信。是被告丙
    ○○所辯系爭支票背面之背書印章雖係其本人所有，惟並未
    蓋用印文，上開印章顯係遭人盜用偽造等情，業經被告乙○
    ○○自承在卷，且經本院調閱乙○○○被訴詐欺案卷查明，
    被告乙○○○確有自首偽造文書，但丙○○並無供稱知情伊
    妻乙○○○於支票上背書乙情無誤，是被告丙○○所辯即非
    無據，足認乙○○○擅自蓋用被告丙○○印章背書一節，並
    非子虛而堪採信。綜上所述，本件被告乙○○○擅自將被告
    丙○○之印章蓋用於系爭支票用以背書，再擅將系爭支票交
    付原告，向原告調借款項，惟上開背書行為既非被告丙○○
    所親為，且未經被告丙○○同意，自毋庸負票據背書人之責
    任。又原告並未能舉證證明其與被告丙○○間究有何借貸原
    因債權存在，故原告主張被告丙○○應清償借款或負票據背
    書責任，均非可採。
(四)從而，原告本於借貸及票據之法律關係，請求被告乙○○○
    就系爭支票3紙應給付票款565萬元，及其中500萬元自94年
    12 月12日起至清償日止，其中65萬元自民國94年12月13日
    起至清償日止，均按年息百分之6計算之利息，為有理由，
    應予准許，逾此部分之請求，即屬無據，應予駁回。又本件
    非就第427條第1項至第4項訴訟適用簡易程序所為被告乙○
    ○○敗訴之判決，核與民事訴訟法第389條第1項第3款之規
    定不符，無從依職權宣告假執行，併予敘明。
陸、本件判決之基礎已臻明確，兩造其餘之攻擊、防禦方法與舉
    証，核與判決結果無影響，爰不一一論列，併此敘明。
柒、結論：原告之訴為一部有理由、一部無理由，依民事訴訟法
    第79條，判決如主文。
中    華    民    國    95    年    10    月    16    日
                        臺灣臺中地方法院民事第一庭
                            法  官 張惠立
右為正本係照原本作成
如對本判決上訴須於判決送達後廿日內向本院提出上訴狀
中    華    民    國    95    年    10    月    16    日
                            書記官


司法院資訊處製作；財團法人民間司法改革基金會備份。
